【裁判字號】    94,家簡,12
【裁判日期】    950210
【裁判案由】    返還不當得利
【裁判全文】
臺灣桃園地方法院民事判決              94年度家簡字第12號
原      告  庚○○
            丁○○
兼上列2人
訴訟代理人  辛○○    住同上
被      告  己○○    住桃園縣.
上列當事人間請求返還不當得利事件，於民國95年1 月27日辯論
終結，本院判決如下：
    主  文
原告之訴駁回。
訴訟費用由原告連帶負擔。
    事實及理由
一、按訴狀送達後，原告不得將原訴變更，但擴張或減縮應受判
    決事項之聲明者，不在此限，民事訴訟法第255條第1項第3
    款定有明文。本件原告原起訴聲明被告應給付原告新台幣（
    下同）14萬1,269 元，及自民國90年5月9日起算至清償日止
    之法定遲延利息，嗣變更為被告應給付原告28萬8,884 元，
    及自84年2月2日起至清償日止之法定遲延利息，嗣又變更為
    被告應給付28萬4,126元，及自84年2月22日起至清償日止之
    法定遲延利息，至最後言詞辯論期日時又變更為被告應給付
    28萬4,126 元，及自訴狀繕本送達翌日起算之法定遲延利息
    。前揭訴之變更，經核均屬擴張或減縮應受判決事項之聲明
    ，依上揭法文規定，應予准許。
二、原告起訴主張：原告之被繼承人徐宏圖與徐承靖、乙○○、
    被告、丙○○、戊○○、徐淑媛等人為兄弟姊妹關係，共同
    繼承渠等父親徐振耀所遺留財產。緣訴外人徐振耀於84年2
    月21日死亡時，遺有現金存款438萬1,752元，經繳納遺產稅
    239萬2,868元後，餘款198萬8,884元、本應由全體繼承人均
    分，亦即每名繼承人應受分配28萬4,126 元。詎料，被告為
    減免應納之遺產稅額，故意漏報訴外人徐振耀遺留之銀行存
    款筆數，招致罰鍰處分，此為被告個人之行為，不應從徐振
    耀遺產中繳付該項罰鍰，而使其他繼承人共同承擔該項處分
    ；又被告將銀行存款提出繳納遺產稅額後，即將餘額占為己
    有未做分配，經訴外人徐宏圖於86年3 月間以存證信函通知
    被告應交待流向，被告仍未置理，漠視原告孤兒寡母繼承徐
    宏圖財產之權利，為此依不當得利及繼承之法律關係，起訴
    請求被告將所侵吞應分配予訴外人徐宏圖部分之存款返還予
    原告等人，因而聲明被告應給付原告28萬4,126 元及自訴狀
    繕本送達翌日起算至清償日止，按週年利率5%計算之利息。
三、被告則以：原告所稱訴外人徐振耀死亡時所遺留之存款總計
    達438萬1,752元，其中設於台灣銀行退休帳戶之存款仍有22
    萬7,195元未予動用，其他則用以繳納支付遺產稅239萬2,86
    8 元及漏稅罰款66萬4,690元、喪葬費用100萬元、遺產繼承
    登記之相關費用14萬357 元，已無剩餘，原告指被告侵吞遺
    產有不當得利，並無理由等語置辯，並聲明駁回原告之訴。
四、兩造不爭執事項：
    1.訴外人徐振耀於84年2 月21日死亡時，繼承人計有子女徐
      承靖、乙○○、被告、丙○○、徐宏圖、戊○○、徐淑媛
      等人，有繼承系統表可參。而訴外人徐宏圖於90年5月9日
      死亡，原告為其之配偶及子女，應繼承其於財產上之一切
      權利義務。
    2.訴外人徐振耀之遺產計有29筆，總價值核定為4,413萬8,5
      97元，應繳遺產稅239萬2,868元，有遺產稅繳清證明書可
      憑。
    3.訴外人徐振耀遺留銀行存款5筆計為438萬1,752 元，惟繼
      承人漏報保證責任桃園市信用合作社南華分社存款252 萬
      元、桃園市農會存款3萬6,500元，而逃漏遺產稅額64萬4,
      690 元，依遺產及贈與稅法第23條、第45條規定，被處於
      罰鍰66萬4,690 元，有財政部臺灣省北區國稅局北區國稅
      審二字第0940032525號函、桃園縣分局北區國稅桃縣徵字
      第0911041697號函、繳款書查詢清單、甲○○代書事務所
      收據等為證。
    4.訴外人徐振耀設於台灣銀行優惠儲蓄存款帳戶未經銷戶，
      仍遺有存款22萬7,195 元，有該帳戶綜合服務存摺節本可
      稽。
五、原告主張被告一手操控訴外人徐振耀之遺產申報及分配事項
    ，故意漏報銀行存款以逃漏稅捐，及侵吞銀行存款餘額未做
    分配等情，均為被告所否認。按依民事訴訟法第277 條前段
    「當事人主張有利於己之事實者，就其事實有舉證之責任。
    」之規定，原告應就此有利於己之事實，負舉證之責任。原
    告就前揭主張固提出存證信函、遺產稅繳清證明書等為證，
    說明訴外人徐宏圖曾於86年3 月間以存證信函通知被告應交
    待銀行存款之使用流向，及國稅局財政部臺灣省北區國稅局
    桃園縣分局等相關文件均係以被告為受文者，而推斷被告係
    主其事者。惟查：
    1.訴外人徐振耀之繼承人固因漏報保證責任桃園市信用合作
      社南華分社存款252 萬元、桃園市農會存款3萬6,500元，
      而被處以罰鍰66萬4,690 元，惟該些帳戶存款於訴外人徐
      振耀死亡前，即經二名或二名以上之繼承人提領支付醫療
      費用乙節，業經證人丙○○、乙○○、戊○○等證述在卷
      。嗣因繼承人不能證明領款用途，故依遺產及贈與稅法施
      行細則第13條「被繼承人死亡前因重病無法處理事務期間
      舉債、出售財產或提領存款，而其繼承人對該項借款、價
      金或存款不能證明其用途者，該項借款、價金或存款，仍
      應列入遺產課稅。」之規定，已被提領之金額仍應列入遺
      產課稅，故財政部台灣省北區國稅局核定訴外人徐振耀之
      銀行存款明細，乃徐振耀重病前之帳戶存款情形，並非徐
      振耀死亡時遺有銀行存款438萬1,752元。而依證人甲○○
      代書所述此即係本件被論以漏報課處罰鍰之原因。
    2.又訴外人徐振耀遺留之財產申報及繼承登記事，乃全體繼
      承人（包含訴外人徐宏圖）共同委託甲○○代書辦理，並
      依代書之指示陸續提供相關資料乙節，業據證人甲○○、
      丙○○、乙○○、戊○○等證述在卷。故縱若訴外人徐宏
      圖本人未親自處理前揭事項，亦有授權其他兄弟處理之事
      實，原告主張係被告一人主導遺產申報而逃漏稅捐之情，
      不能採信，前揭因漏報銀行存款被處以罰鍰之責任仍應由
      全體繼承人承擔。
六、綜上所述，訴外人徐振耀銀行存款之遺產438萬1,752元，除
    台灣銀行桃園分行帳戶仍未銷戶，仍遺有存款22萬7,195 元
    外，其餘支付遺產稅239 萬2,868元、罰鍰66萬4,690元、繼
    承登記之相關費用（含代書酬勞）14萬357 元等費用，均屬
    有據。至於喪葬費用支出部分由於原告對法定喪葬費用100
    萬元部分不予爭執，再參諸證人乙○○、丙○○、戊○○所
    稱確曾提領徐振耀帳戶存款支付醫療費用，故被告所稱除前
    揭台灣銀行帳戶存款外已無剩餘，應屬可採。
七、按無法律上之原因而受利益，致他人受損害者，應返還其利
    益。雖有法律上之原因，而其後已不存在者，亦同。」民法
    第179 條定有明文。本件原告主張渠等被繼承人徐宏圖尚可
    受分配28萬4,126 元銀行存款遺產，既舉證不足，其依不當
    得利及繼承之法律關係，請求被告返還上項金額及法定遲延
    利息，為無理由，應予駁回。
八、據上論結：原告之訴為無理由，依民事訴訟法第78條、第85
    條第2項，判決如主文。
中    華    民    國    95    年    2     月    10    日
                            家事法庭  法      官  劉雪惠
以上正本係照原本作成
如對本判決上訴，須於判決送達後20日內向本院提出上訴狀
中    華    民    國    95    年    2     月    10    日
                                      書  記  官  劉宗源


司法院資訊處製作；財團法人民間司法改革基金會備份。
